【裁判字號】    99,台上,181
【裁判日期】    990128
【裁判案由】    請求所有權移轉登記等
【裁判全文】
最高法院民事判決              九十九年度台上字第一八一號
上  訴  人  甲○○
            丁○○
            丙○○
            乙○○
共      同
訴訟代理人  蔡得謙律師
            何立斌律師
            劉佳田律師
被 上訴 人  楊初興祭祀公業
法定代理人  戊○○
訴訟代理人  徐文宗律師
上列當事人間請求所有權移轉登記等事件，上訴人對於中華民國
九十八年九月二十二日台灣高等法院台中分院第二審判決（九十
八年度重上字第五三號），提起上訴，本院判決如下：
    主  文
原判決除假執行部分外廢棄，發回台灣高等法院台中分院。
    理  由
本件上訴人主張：登記在被上訴人名下之坐落台中縣清水鎮○○
段二一七－五地號（下稱二一七－五地號，分割自同段二一七地
號，而二一七地號重劃前係自同鎮○○段麻豆崙小段「下稱麻豆
崙小段」三三地號分割出之三三－二地號）、武秀段一０一二－
一地號（下稱一０一二－一地號，分割自同段一０一二地號，而
一０一二地號重劃前係麻豆崙小段一四地號）土地，係其派下員
私人所有之公號私有土地，且為避免祖先享祀因公號私有土地過
戶他姓而中斷，公號私有土地在派下員間雖可讓渡，但無法過戶
，此於日據時期昭和十七年（即民國三十一年，下同）六月一日
由被上訴人七大房派下代表即長房楊漢、二房楊添丁、楊清發、
三房楊老為、四房楊柴塊、五房楊烏、六房楊虱母、七房楊玉斗
簽訂之鬮分合約書（下稱系爭合約書）業已載明。而為被上訴人
第六房之派下員即伊之祖父、曾祖父楊恭於日據時期昭和十年一
月四日、同年六月二十一日先後向同屬被上訴人派下員之楊寬裕
、楊清風購買重劃前麻豆崙小段三三、一四地號土地面積共一分
四厘七毛三絲（折合一、四二八平方公尺）、二厘一毛一絲（折
合二０四平方公尺），以此面積占二一七－五、一０一二－一地
號土地面積一、九０五平方公尺、一七八四平方公尺之比例計算
，二一七－五、一０一二－一地號土地應有部分一九０五分之一
四二八、一七八四分之二０四，自應歸伊等繼承。惟被上訴人竟
於九十六年召開派下員大會及訴訟中否認二一七－五、一０一二
－一地號土地為公號私有土地，並於九十七年七月二十二日以每
坪新台幣（下同）七萬元，將一０一二－一地號土地出賣予訴外
人李財源，移轉所有權登記完畢，致移轉該筆土地應有部分一七
八四分之二０四登記予伊等陷於不能，而使伊等受有四百三十三
萬三千元之損害等情，爰依系爭合約書第十六條之約定，及侵權
行為、債務不履行、不當得利之法律關係，求為確認系爭合約書
為真正，並命被上訴人將二一七－五地號土地應有部分一九０五
分之一四二八移轉登記予伊等，及給付伊等四百三十三萬三千元
並加計法定遲延利息之判決。
被上訴人則以：系爭合約書僅上訴人持有正本，且用筆文句與書
立當時之漢文有異，應非真正。二一七－五、一０一二－一地號
土地一直登記在伊名下，應歸派下員全體公同共有，上訴人主張
該等土地為公號私有之土地，顯與法令、習慣不符。況上訴人依
系爭合約書之約定請求移轉所有權登記之請求權，自日據時期昭
和十七年六月一日該合約書簽立時起算，亦已罹於十五年時效而
消滅等語，資為抗辯。
原審將第一審所為上訴人勝訴部分之判決廢棄，改判駁回其此部
分之訴，並維持第一審所為上訴人敗訴部分之判決，駁回其上訴
，係以：二一七－五、一０一二－一地號土地原均登記為被上訴
人所有，嗣於訴訟繫屬中，被上訴人以每坪七萬元將一０一二－
一地號土地出賣予訴外人李財源，並已辦理移轉登記完畢。又二
一七－五、一０一二－一地號土地係各自二一七、一０一二地號
土地分割出來，而二一七、一０一二地號土地重劃前為麻豆崙小
段三三－二、一四地號，三三－二地號土地則自三三地號土地分
割出來之事實，為兩造所不爭。查系爭合約書乃被上訴人七大房
代表於日據時期昭和十七年六月一日簽訂，其上所蓋長房代表楊
漢、第二房代表楊添丁、第三房代表楊老為、第五房代表楊烏之
印文，以肉眼比對，分別與土地賣渡證書、楊添丁印鑑證明聲請
書、管理人變更二付登記申請書、台灣省台中縣私有耕地租約書
及楊烏印鑑登記申請書上之楊漢、楊添丁、楊老為、楊烏印文相
符，且上訴人亦提出原本為證，證人即前任第六房委員楊謙一、
前任管理人楊裕雄、現任第七房委員楊錦農、楊碧瑜並證稱有該
合約書之存在，自堪認為真正。而由系爭合約書第十六條所載內
容及該合約書末尾記載之私有土地包括重測前麻豆崙小段一四、
三三地號等二筆土地在內，暨上訴人所提日據時期昭和十年一月
四日賣杜盡根字、同年六月二十一日歸管盡根字記載之內容以觀
，上訴人主張渠等祖先楊恭於昭和十年一月四日、同年六月二十
一日先後向同屬被上訴人派下員之楊寬裕、楊清風購買重劃前麻
豆崙小段三三、一四地號等二筆土地各三分之一、三分之二，惟
土地均登記在被上訴人名下等情，應屬真實，依系爭合約書第十
六條之約定，上訴人固得請求被上訴人將二一七－五、一０一二
－一地號土地應有部分一九０五分之一四二八、一七八四分之二
０四移轉登記予上訴人。然上訴人上開移轉所有權登記請求權，
自日據時期昭和十七年六月一日系爭合約書簽立時即得行使，渠
等遲至九十六年十月二十二日始提起本件訴訟，顯已逾十五年之
消滅時效，且該移轉所有權登記請求權所衍生之價金請求權，亦
同為消滅，而被上訴人既為時效之抗辯，則上訴人請求被上訴人
將二一七－五地號土地應有部分一九０五分之一四二八移轉登記
予上訴人，並將一０一二－一地號土地應有部分一七八四分之二
０四賣得之價金四百三十三萬三千元給付予上訴人，不應准許。
第按確認法律關係之訴，非原告有即受確認判決之法律上利益者
，不得提起之，民事訴訟法第二百四十七條第一項前段定有明文
。又原告提起確認之訴，若原告之給付請求權之消滅時效已完成
者，經他造為時效抗辯後，自無即受確認判決之法律上利益。上
訴人請求被上訴人移轉所有權登記及給付出賣土地之價金，其請
求權消滅時效既已完成，且經被上訴人為時效之抗辯，依上說明
，上訴人請求確認前開給付訴訟所本之系爭合約書為真正，無即
受確認判決之法律上利益，亦不應准許等詞，為其判斷之基礎。
按債務人於時效完成後所為之承認，固無中斷時效之可言，然既
明知時效完成之事實而仍為承認行為，自屬拋棄時效利益之默示
意思表示，且時效完成之利益，一經拋棄，即恢復時效完成前狀
態，債務人顯不得再以時效業經完成拒絕給付。查上訴人依系爭
合約書第十六條約定之請求權，自原審認定得行使時即三十一年
六月一日起，算至四十六年六月一日止，其十五年之消滅時效即
已完成。而被上訴人於六十五年十二月一日召開之第二次管理委
員會會議，就公號私有土地是否應分割予該土地所有權人一案，
既決議依昭和十七年六月一日台中地方法院所屬司法書士蔡禧處
所證明「鬮分合約書」內容履行（見原審第二卷第四至九頁之上
開管理委員會會議紀錄），嗣又於七十九年五月二十日召開之管
理委員即有關公號私有聯席會議，就原有祖先劃分給各房子孫之
土地，後稱為公號私有土地，應如何處理一案，決議前祖先所劃
分給子孫之土地，應歸還該應得子孫；就被上訴人所代領之公號
私有土地徵收補助款及地價，如何分發一案，決議扣除被上訴人
應得之保管費及代墊之地價稅與應分予耕作權人之款項後，發放
予該公號私有土地所有權人（見原審第一卷第八三至八七頁之上
開聯席會議紀錄），則被上訴人是否明知時效完成之事實而仍為
承認行為，拋棄時效完成之利益，即有推求之必要。果爾，揆之
前開說明，被上訴人得否以時效業經完成拒絕給付，非無疑義。
乃原審疏未審酌及此，而以前揭理由，為上訴人不利之判決，自
嫌速斷。況上訴人係依侵權行為、債務不履行、不當得利之法律
關係，請求被上訴人給付一０一二－一地號土地應有部分一七八
四分之二０四賣得之價金四百三十三萬三千元，並非以系爭合約
書第十六條約定為其依據，則原審以被上訴人抗辯該合約書第十
六條約定之請求權已罹於時效而消滅為可採，認上訴人不得請求
被上訴人給付四百三十三萬三千元本息，亦屬可議。上訴論旨，
指摘原判決不當，求予廢棄，非無理由。
據上論結，本件上訴為有理由。依民事訴訟法第四百七十七條第
一項、第四百七十八條第二項，判決如主文。
中    華    民    國  九十九  年    一    月  二十八  日
                      最高法院民事第六庭
                          審判長法官  劉  福  來
                                法官  陳  國  禎
                                法官  陳  重  瑜
                                法官  吳  麗  女
                                法官  簡  清  忠
      本件正本證明與原本無異
                                      書  記  官
中    華    民    國  九十九  年    二    月    九    日
                                                      Ｅ

司法院資訊處製作；財團法人民間司法改革基金會備份。
